最高法院刑事判決　　　　　　　　　　　　　　　九十一年度台上字第二三六一號
　　上　 訴　 人　臺灣高等法院臺南分院檢察署檢察官
　　上訴人即被告　丙○○
　　　　　　　　　丁○○
　　　　　　　　　甲○○
　　 被　　　　告 乙○○
右上訴人等因被告等違反貪污治罪條例案件，不服臺灣高等法院臺南分院中華民國九
十年十二月二十一日第二審更審判決（九十年度上更(二)字第二八一號，起訴案號：臺
灣臺南地方法院檢察署八十六年度『原判決誤載為八十七年度』偵字第一二四五二號
、八十七年度偵字第一八一八號），提起上訴，本院判決如左：
    主  文
原判決撤銷，發回臺灣高等法院臺南分院。
    理  由
本件原判決認定上訴人即被告丙○○係臺南縣西港鄉農會（下稱西港鄉農會）供銷部
主任，上訴人即被告丁○○係該農會供銷部雇員。上訴人即被告甲○○係該農會理事
，被告乙○○為甲○○之父，在臺南縣西港鄉經營「雜糧乾燥中心」。緣臺灣省政府
糧食局（現改名為「台灣省政府糧食處」，下稱糧食局）於民國八十六年間，委託臺
灣省農會辦理「八十六年一期契作國產雜糧玉米保證價格收購」業務，臺灣省農會則
轉請西港鄉農會協助辦理，西港鄉農會乃指派丙○○、丁○○負責該項雜糧收購、驗
收業務，渠二人均係為他人處理事務之人，且明知依糧食局頒佈「國產雜糧收購與銷
售作業程序」規定：「如非當期契作生產者、規格不符者或發現摻雜進口雜糧或為銷
售後之國產雜糧回流者，繳驗時均應拒收」，而行政院農業委員會頒訂之國產雜糧收
購與銷售實施要點復有：「申購者不得將承購之國產雜糧擅自轉讓」之規定，因渠二
人與甲○○、乙○○，均明知玉米市價每公斤為新台幣（下同）四至五元，而保證收
購價格則達每公斤十五元，故糧食局規定依保證價格向農民收購國產玉米，以當期契
作生產者為限。惟臺南縣西港鄉於八十六年一期契作玉米採收前，適逢風災，農民多
無收成可供收購，甲○○、乙○○見有機可乘，乃與丙○○、丁○○共同基於意圖為
自己及第三人不法利益之概括犯意聯絡，於同年六月間，由甲○○與乙○○先透過不
知情之余源發、李錫江，以每公斤四．二二元之代價，向德隆製油股份有限公司（下
稱德隆公司）購得貯存於西港鄉農會倉庫內之八十五年秋作期剩餘玉米七百八十七公
噸九百二十五公斤，預備部分充作八十六年一期契作玉米報繳之用。再由丁○○於其
業務上作成之「西港鄉農會圓筒倉庫（鋼筋混泥土倉庫）儲存八五＼八六年秋裡期雜
糧管理紀錄旬報表」（如原判決附件一）上虛偽記載德隆公司於八十六年六月十三日
提領玉米一百七十九公噸三百五十六公斤；復於八十六年六月中旬，在「農會辦理國
產雜糧收撥情形旬報表」（如原判決附件二）上，虛偽記載德隆公司於該段期間共提
領玉米七百八十七公噸九百二十五公斤；又於「台灣省農會八五＼八六年裡作國產玉
米提貨單（記錄聯）」（如原判決附件三）上，虛偽記載該公司於八十六年六月十三
日、十四日、十五日各提領玉米二十萬公斤，同月十六日提領玉米二十萬二千一百五
十九公斤，並由丁○○於「台灣省農會八五＼八六年裡作國產玉米提貨單（記錄聯）
」之「提領情形簽章」欄，偽造提領人「楊義一」之署押四枚，表示楊義一已代表德
隆公司提領上開玉米完畢，於丙○○核章後，將上開登載不實及偽造之私文書，持向
糧食局申報，足生損害於糧食局對契作玉米管理之正確性、楊義一及德隆公司。嗣於
同年八月十八日至二十二日，該農會辦理八十六年一期契作保証價格玉米收購業務期
間，甲○○、乙○○即以原留存該農會倉庫內之上開八十五年秋作玉米，冒充農民黃
金水、黃火旺、黃樑、郭老長、黃林紫、林藤洲、蔡銀泉、方進成、黃年長之八十六
年一期契約作物，先後共計報繳一萬零八百四十公斤（黃金水1700公斤、黃火旺2400
公斤、黃樑1400公斤、郭老長250公斤，黃林紫、林藤洲、蔡銀泉、方進成、黃年長
共5090公斤），而丙○○、丁○○均明知其偽，仍依每公斤十五元之保證價格辦理收
購，並於「西港鄉農會辦理國產雜糧檢收及代運工作報告表（結束表）」（如原判決
附件四）上，虛偽記載方金全、黃玉新、謝金鍊等人曾代運上開一萬零八百四十公斤
玉米送交農會，使糧食局因而依每公斤十五元之保證價格付與農民，而為違背其任務
之行為，致生損害於糧食局之財產。甲○○、乙○○父子再以收取代工費為藉口，向
各該農民收取每包七十公斤五百元之費用（每公斤約七、一四元），乙○○、甲○○
父子計從中獲得三萬一千六百五十二元八角之不法利益（即每公斤 7.14元，減進價
4.22元，乘以 10840公斤）等情。因將第一審法院分別論處丙○○、丁○○、甲○○
、乙○○共同受公務機關委託承辦公務之人，對於主管之事務直接圖私人不法利益罪
刑之判決撤銷，改判依刑法第二百十六條、第二百十條行使偽造私文書、同法第二百
十六條、第二百十五條行使業務上登載不實之文書及同法第三百四十二條第一項背信
等罪之牽連犯，從一重分別論處丙○○、丁○○、甲○○、乙○○共同連續為他人處
理事務，意圖為自己及第三人不法之利益，而為違背其任務之行為，致生損害於本人
之財產罪刑（丙○○、丁○○各處有期徒刑二年、甲○○處有期徒刑一年、乙○○處
有期徒刑一年、緩刑五年），固非無見。
惟查：（一）有罪判決書之事實一欄，為判斷其適用法令當否之準據，法院應將依職
權認定與論罪科刑有關之事實，翔實記載，然後於理由內逐一說明其憑以認定之證據
，並使事實認定與理由說明，互相適合，方為合法。倘事實認定與理由說明，不相一
致，或事實與理由欄內之記載，前後不符，按諸刑事訴訟法第三百七十九條第十四款
後段規定，均屬判決理由矛盾之當然違背法令。依原判決理由說明，其係採納丁○○
、丙○○在法務部調查局臺南縣調查站（下稱臺南縣調查站）及偵查中供認犯罪之自
白，作為認定事實之基礎，惟丙○○、丁○○於臺南縣調查站及偵查中分別供稱：「
八十六年間向該鄉農會提領八十五、八十六年期國產雜糧之廠商有德隆公司及台灣省
農會飼料廠等二家，其中德隆公司將提貨單轉售與甲○○，該單提貨期限雖至八十六
年六月十六日屆止，然因丁○○向我表示廠商運送玉米之輸送機器故障，無法如期提
領完畢，經我同意，丁○○乃於『西港鄉農會圓筒倉庫儲存八五＼八六年秋裡期雜糧
管理紀錄旬報表』上，虛偽記載甲○○分別於八十六年六月十三日、十四日、十五日
各提領二十萬公斤，於同月十六日提領十八萬七千九百二十五公斤；另於『臺灣省農
會八五＼八六年裡作國產玉米提貨單』上，記載其於八十六年六月十三日、十四日、
十五日各提領二十萬公斤，於同月十六日提領二十萬二千一百五十九公斤，復經我審
核蓋章後呈報糧食局，調查站於同年七月二十八日至八月十六日間，以敲擊方式得知
該農會倉庫尚有儲糧約二百餘噸，而該農會提貨單及旬報表上卻記載八五、八六秋裡
作玉米業於同年六月十六日前提領完畢，庫存量僅七千二百四十八公斤，我無法解釋
。當年度該鄉農民約有近百戶約二百四十噸玉米由甲○○代繳，同年八月二十二日甲
○○有載運散裝玉米約九十公噸至該農會繳交，其餘一百三十餘公噸由甲○○事先留
存在該農會倉庫中之存糧冒充當期玉米報繳，因甲○○既未將玉米載出，我只好將錯
就錯讓其以上開存糧冒繳，並於扣案之記事簿上不實記載各農民載運玉米繳交農會之
數量」、「丁○○有告知我德隆有玉米未提領及充作當期玉米報繳之事」（丙○○部
分，見偵一二四五二號卷第五頁背面至第八頁正面、第一二三頁）、「八十六年一期
雜糧，係於同年八月十八日至同月二十二日（扣除星期假日）辦理收購入倉，該農會
倉庫在辦理該期玉米保證價格收購前，尚有德隆公司向省農會申購八百零二公噸一百
五十九公斤之舊期玉米，該公司自同年六月二日起陸續提過幾次貨，後該提貨單於同
年六月十六日屆期後，甲○○向我表示上開未提領之剩餘玉米約五百公噸歸渠所有，
甲○○父子並駕貨車前往提領部分玉米，迄同年七月二十八日甲○○表示剩餘約一百
三十公噸玉米放在倉庫內，直接充作八十六年一期作玉米報繳，我將上情報告丙○○
，丙○○指示我配合甲○○，並在上開旬報表、提貨單上虛偽填載玉米進出倉庫之數
量及提領情形，八十六年一期玉米約於同年七、八月收割，適逢颱風來襲，農民收成
普遍不佳，故甲○○有機可趁，甲○○父子另於收購期限最後一日即八十六年八月二
十二日，親自載運約一百公噸之玉米至農會報繳，我為掩飾上情，乃製作不實之代運
運費（每公噸三百五十元，總計約八萬元）交由信用部匯給代運工方金全等人朋分」
、「德隆公司有留存一百三十公噸玉米在農會倉庫，並由甲○○以上開玉米冒充八十
六年一期玉米報繳，亦有告知丙○○此事，並配合甲○○於我製作之上開旬報表、提
貨單及代運費報表上偽填進出倉數量，根本實際上沒提領，數量都是我偽填，『楊義
一』簽名也是我簽的，不是『楊義一』簽的」（丁○○部分，見同上偵查卷第十三頁
正面、第十四至第十六頁、第一一九頁、第一二０頁正面），如若無誤，似意指甲○
○、乙○○以原留存於西港鄉農會倉庫內之八十五年度舊玉米冒充八十六年一期契作
玉米報繳之數量達一百三十公噸，則原判決事實認定丙○○、丁○○、甲○○、乙○
○僅共同冒充報繳玉米一萬零八百四十公斤，與其採為證據之上開丙○○、丁○○供
述，顯然不相適合，有事實、理由矛盾之違法。（二）被告之自白，須非出於強暴、
脅迫、利誘、詐欺或其他不正之方法，且與事實相符者，始得採為證據，若被告之自
白，係出於不正之方法，而非自由陳述，因其取得自白之程序，已非適法，則不問自
白內容是否確與事實相符，因其非適法之證據，即不能採為判決之基礎，故審理事實
之法院，遇有被告對自白提出非任意性之辯解時，應先於其他事實而為調查。且當事
人於審理事實之法院，原得隨時請求調查證據，並無聲請時間之限制。丙○○、丁○
○於原審既辯稱：在臺南縣調查站接受偵訊時，因遭疲勞訊問始自白犯罪，則此項自
白非出於任意性之辯解，是否實在，關係丙○○、丁○○在臺南縣調查站之供述，能
否採為判決之基礎，審理事實之法院，自應詳加查證根究明白。原判決竟以丙○○、
丁○○於第一審未提出該項辯解聲請調查，即認渠二人在臺南縣調查站曾否遭受疲勞
訊問乙事，無調查之必要（見原判決第十七頁第九行至第十一行），其採證法則之運
用及自由判斷之職權行使，顯與證據法則有違。（三）貪污治罪條例第二條所稱受公
務機關委託承辦公務之人，並不以直接受該公務機關委託承辦公務者為限，如委託之
公務機關與受委託人簽訂委託承辦公務契約時，授權受委託人得將其承辦之公務轉委
任予其指定之特定機關辦理，則該特定機關承辦該項公務，既係基於原公務機關與受
委託者間簽訂之委託承辦公務契約，若該特定機關內承辦是項公務之人員執行是項公
務，與原經辦是項公務之人員或受委託者有同一權限，該特定機關內承辦是項公務之
人員亦不失為受公務機關委託承辦公務之人，其若觸犯貪污治罪條例所列之罪，自應
有該條例之適用。經查「八十六年一期契作國產雜糧玉米保證價格收購」業務，係由
糧食局與臺灣省農會訂定「國產雜糧收購與銷售委託合約」後，委託臺灣省農會透過
鄉、鎮、市、區、縣農會辦理，而臺灣省農會委任各地區農會辦理上開公務時，其間
並未訂定書面契約，固有行政院農委會八十九年五月十五日（八九）農糧字第八九一
二五三四五號及臺灣省農會八十九年五月二十五日台農供農字第一一三一號等函文附
卷可稽（見上更(一)卷第七十六頁、第八十三頁），惟委任契約除委任事務之處理，須
為法律行為，而該法律行為應以文字為之者，其處理權或代理權之授與，亦應以文字
為之者外，並非皆須以書面行之，此觀諸民法第五百二十九條、第五百三十一條之規
定甚明。依糧食局與臺灣省農會簽訂之「國產雜糧收購與銷售委託合約」約定，本件
國產雜糧收購及銷售，係由糧食局委託臺灣省農會透過鄉、鎮、市、區、縣農會辦理
，而臺灣省農會委任各地區農會辦理上開公務時，應負責督導各鄉、鎮、市、區、縣
農會依照行政院農業委員會訂定之「國產雜糧收購與銷售實施要點」及糧食局訂定之
「國產雜糧收購與銷售作業程序」暨其他相關規定切實辦理；且應督促各負責收購雜
糧之農會，於收儲國產雜糧之倉庫豎立標明種類、數量之牌示並分期儲放。堆積時應
避免混雜注意通風，並按儲存倉庫設立進出倉登記簿，逐日登記以便稽查。（見上更
(一)卷第七八頁），則臺灣省農會委託西港鄉農會辦理本件國產雜糧收購與銷售事務，
是否係糧食局以合約指定﹖西港鄉農會承辦人員執行該項公務，與原經辦該項公務之
糧食局人員或受委託之臺灣省農會承辦人員是否有同一權限﹖該合約內因何約定臺灣
省農會應對非契約當事人之各鄉、鎮、市、區、縣農會負督導、督促之責﹖關乎丙○
○、丁○○處理上開國產雜糧收購與銷售事務，是否係受公務機關委託處理公務，自
有向合約簽訂機關查明契約真意之必要，原判決就與認定事實、適用法律有重要關係
之證據，未予查明，致本件事實不明，本院無從就原判決為適用法律當否之判斷。（
四）主刑之重輕，依刑法第三十三條規定之次序定之。同種之刑，以最高度之較長或
較多者為重；最高度相等者，以最低度之較長或較多者為重，為刑法第三十五條第一
、二項所明定。原判決認定丙○○、丁○○、甲○○、乙○○係牽連犯刑法第二百十
六條、第二百十條行使偽造私文書、同法第二百十六條、第二百十五條行使業務上登
載不實之文書及同法第三百四十二條第一項背信等罪，而從一重分別論處丙○○、丁
○○、甲○○、乙○○共同連續為他人處理事務，意圖為自己及第三人不法之利益，
而為違背其任務之行為，致生損害於本人之財產罪刑。但刑法第二百十五條之法定刑
為三年以下有期徒刑、拘役或五百元以下罰金，刑法第二百十條之法定刑為五年以下
有期徒刑，刑法第三百四十二條第一項之法定刑則為五年以下有期徒刑、拘役或科或
併科一千元以下罰金；則主刑之重輕比較結果，應以刑法第二百十條之罪為重（本院
五十年台上字第一四八號、六十九年台上字第六九五號判例之同一法理參照）。乃原
判決竟認刑法第三百四十二條第一項之罪為重，而從該條項處斷，有適用法則不當之
違法。以上，或係檢察官上訴意旨所指摘，或為本院得依職權調查之事項，應認原判
決仍有撤銷發回更審之原因。再原判決關於行使業務上登載不實文書部分，因與發回
部分有審判不可分關係，應併予發回。又本件上訴審陪席法官林永茂與本院法官林永
茂，祇是姓名相同，並非同一人，附此指明。
據上論結，應依刑事訴訟法第三百九十七條、第四百零一條，判決如主文。
中      華      民      國    九十一    年      四      月    二十六    日
                              最高法院刑事第一庭
                                  審判長法官  施  文  仁
                                        法官  林  永  茂
                                        法官  蕭  仰  歸
                                        法官  花  滿  堂
                                        法官  陳  世  淙
      右正本證明與原本無異
                                              書  記  官
中      華      民      國    九十一    年      五      月      一      日
